ACORDAO-COMPLETO-2534999

ACÓRDÃO 10466/2022 ATA 42/2022 - PRIMEIRA CÂMARA

VISTOS, relatados e discutidos estes autos de tomada de contas especial instaurada pela Secretaria Especial da Cultura em desfavor da Arte em Marketing - Projetos e Eventos Ltda. e de Cláudia Regina Silva Macêdo, como dirigente da entidade, em razão da omissão no dever de prestar contas dos recursos captados por meio do Pronac 066348, destinado à realização do evento "Sociedade Masculina 2006";
ACORDAM os Ministros do Tribunal de Contas da União, reunidos em sessão de Primeira Câmara, diante das razões expostas pelo relator, em:
9.1. reconhecer a prescrição das pretensões punitiva e de ressarcimento do TCU em favor da Arte em Marketing - Projetos e Eventos Ltda. e de Cláudia Regina Silva Macêdo, conforme as balizas fixadas pela Lei 9.873/1999 e na Resolução-TCU 344/2022; 
9.2. dar ciência do presente acórdão aos responsáveis, à Secretaria Especial da Cultura e à Procuradoria da República no Distrito Federal, nos termos dos artigos 16, § 3º, da Lei 8.443/1992, e 209, § 7º, do Regimento Interno do TCU, para adoção das medidas cabíveis; e
9.3. arquivar o presente processo, nos termos do art. 11 da Resolução-TCU 344/2022.

TOMADA DE CONTAS ESPECIAL. TCE instaurada pelo(a) Secretaria Especial da Cultura em razão de Não comprovação da regular aplicação dos recursos repassados pela União, Lei nº 8.313/1991 (Lei federal de Incentivo à Cultura/Rouanet), que teve por objeto Montagem de três espetáculos de dança a serem apresentados em 2006/2007 pela Cia Sociedade Masculina, com os coreógrafos Henrique Rodovalho, Jorge Gárcia e Antonios Foniadkis. (nº da TCE no sistema: 242/2020).

Primeira Câmara

Secretaria Especial da Cultura.

3. Interessados/Responsáveis:
3.1. Responsáveis: Arte Em Marketing - Projetos e Eventos Ltda. (02.437.404/0001-72); Cláudia Regina Silva Macêdo (XXX.078.601-XX).

13.1. Ministros presentes: Benjamin Zymler (na Presidência), Walton Alencar Rodrigues (Relator) e Vital do Rêgo.
13.2. Ministro-Substituto convocado: Weder de Oliveira.
13.3. Ministro-Substituto presente: Augusto Sherman Cavalcanti.

WALTON ALENCAR RODRIGUES

Adoto, como relatório, a instrução elaborada no âmbito da Secex-TCE (peças 78 a 80) , que contou com a anuência do Ministério Público junto ao TCU (peça 81) .
"INTRODUÇÃO
Cuidam os autos de tomada de contas especial instaurada pelo (a) Secretaria Especial da Cultura, em desfavor de Arte Em Marketing - Projetos e Eventos Ltda - Me (CNPJ: 02.437.404/0001-72) e Cláudia Regina Silva Macêdo (CPF: XXX.078.601-XX) , em razão de não comprovação da regular aplicação dos recursos repassados pela União, captados por força do projeto cultural Pronac 066348, cujo nome é "Sociedade Masculina 2006".
HISTÓRICO
Em 12/12/2019, com fundamento na IN/TCU 71/2012, alterada pela IN/TCU 76/2016 e DN/TCU 155/2016, o dirigente da instituição Secretaria Especial da Cultura autorizou a instauração da tomada de contas especial (peça 25) . O processo foi registrado no sistema e-TCE com o número 242/2020.
A Portaria n° 0650/06, de 20/12/2006, publicada em 21/12/2006, autorizou a captação do valor de apoio, totalizando R$ 569.990,00, no período de 21/12/2006 a 31/12/2010 (peças 6, 10 e 11) , com prazo para execução dos recursos 06/07/2007 a 31/12/2010, recaindo o prazo para prestação de contas em 17/7/2011.
A empresa proponente captou recursos autorizados, no montante de R$ 531.665,00, conforme atestam os recibos (peça 12) e/ou extratos bancários (peça 20) .
Após ser apresentada a prestação de contas (peças 12 a 21) , o MinC requisitou ao proponente que fossem enviados documentos que comprovassem a execução física do objeto (peças 22 e 23) , mas não obteve resposta.
Os responsáveis arrolados na fase interna foram devidamente comunicados e, diante da ausência de justificativas suficientes para elidir a irregularidade e da não devolução dos recursos, instaurou-se a tomada de contas especial.
O fundamento para a instauração da Tomada de Contas Especial, conforme consignado na matriz de responsabilização elaborada pelo tomador de contas, foi a constatação da seguinte irregularidade: 
Ausência parcial de documentação de prestação de contas dos recursos federais repassados à Arte em Marketing Projetos e Eventos LTDA - ME no âmbito do Pronac 066348, inexistindo nos autos qualquer documento que possa comprovar a execução do objeto do projeto cultural.
No relatório (peça 44) , o tomador de contas concluiu que o prejuízo importaria no valor original de R$ 531.665,00, imputando-se a responsabilidade a Arte Em Marketing - Projetos e Eventos Ltda - Me e Cláudia Regina Silva Macêdo, na condição de dirigente.
Em 10/9/2020, a Controladoria-Geral da União emitiu o relatório de auditoria (peça 46) , em concordância com o relatório do tomador de contas. O certificado de auditoria e o parecer do dirigente do órgão de controle interno concluíram pela irregularidade das presentes contas (peças 47 e 48) .
Em 17/9/2020, o ministro responsável pela área atestou haver tomado conhecimento das conclusões contidas no relatório e certificado de auditoria, bem como do parecer conclusivo do dirigente do órgão de controle interno, manifestando-se pela irregularidade das contas, e determinou o encaminhamento do processo ao Tribunal de Contas da União (peça 49) .
Na instrução inicial (peça 53) , analisando-se os documentos nos autos, concluiu-se pela necessidade de realização de citação para a seguinte irregularidade: 
Irregularidade 1: não comprovação da boa e regular aplicação dos recursos federais repassados por força do Projeto Cultural Pronac 066348, devido à ausência de documentos na prestação de contas que comprovassem a execução do objeto pactuado e o alcance dos objetivos propostos.
Evidências da irregularidade: documentos técnicos presentes nas peças 1, 2, 7, 13, 24 e 25.
Normas infringidas: Art. 37, caput, c/c o art. 70, parágrafo único, da Constituição da República Federativa do Brasil; art. 93 do Decreto-lei 200/1967; art. 66, caput, do Decreto 93.872/1986; artigos 23 e 65, § 2º da IN nº 1/2010; art. 48 da IN n° 2/2019.
Débitos relacionados aos responsáveis Cláudia Regina Silva Macêdo (CPF: XXX.078.601-XX) e Arte Em Marketing - Projetos e Eventos Ltda - Me (CNPJ: 02.437.404/0001-72) :
	Data de ocorrência
	Valor histórico (R$) 

	30/4/2007
	46.420,00

	7/5/2007
	15.000,00

	11/5/2007
	46.440,00

	24/5/2007
	106.000,00

	5/6/2007
	19.800,00

	22/6/2007
	50.000,00

	25/6/2007
	23.190,00

	28/9/2007
	70.000,00

	11/10/2007
	34.815,00

	9/11/2007
	120.000,00

Cofre credor: Fundo Nacional de Cultura.
Responsável: Arte Em Marketing - Projetos e Eventos Ltda - Me (CNPJ: 02.437.404/0001-72) .
Conduta: não apresentar na prestação de contas do projeto documentos que evidenciassem a execução das apresentações artísticas objeto do projeto e o atendimento ao plano de distribuição do projeto, que previa a comercialização de parte dos ingressos das apresentações por valor pré-determinado com o órgão repassador e a distribuição gratuita dos demais ingressos.
Nexo de causalidade: a não apresentação destes documentos impede a comprovação de que os recursos repassados foram aplicados na geração do benefício esperado para a população, o que implica a inexecução do objeto pactuado e gera danos ao erário correspondente ao valor total repassado pela União.
Culpabilidade: não há excludentes de ilicitude, de culpabilidade e de punibilidade; é razoável supor que seu administrador tinha consciência da ilicitude de sua conduta; era exigível conduta diversa da praticada, qual seja, apresentar os documentos necessários para comprovar a execução do objeto e a geração do benefício esperado à população. 
Responsável: Cláudia Regina Silva Macêdo (CPF: XXX.078.601-XX) .
Conduta: não apresentar na prestação de contas do projeto documentos que evidenciassem a execução das apresentações artísticas objeto do projeto e o atendimento ao plano de distribuição do projeto, que previa a comercialização de parte dos ingressos das apresentações por valor pré-determinado com o órgão repassador e a distribuição gratuita dos demais ingressos.
Nexo de causalidade: a não apresentação destes documentos impede a comprovação de que os recursos repassados foram aplicados na geração do benefício esperado para a população, o que implica a inexecução do objeto pactuado e gera danos ao erário correspondente ao valor total repassado pela União.
Culpabilidade: não há excludentes de ilicitude, de culpabilidade e de punibilidade; é razoável supor que tinha consciência da ilicitude de sua conduta; era exigível conduta diversa da praticada, qual seja, apresentar os documentos necessários para comprovar a execução do objeto e a geração do benefício esperado à população. 
Encaminhamento: citação.
Em cumprimento ao pronunciamento da unidade (peça 55) , foi efetuada citação dos responsáveis, nos moldes adiante:
 Arte Em Marketing - Projetos e Eventos Ltda - Me - promovida a citação do responsável, conforme delineado adiante:
	Comunicação: Ofício 52739/2021 - Seproc (peça 66) 
Data da Expedição: 27/9/2021
Data da Ciência: 11/10/2021 (peça 69) 
Nome Recebedor: Alex O. Silva
Observação: Ofício enviado para o endereço do responsável, conforme pesquisa na base de dados no sistema da Receita Federal, custodiada pelo TCU (peça 59) .
Fim do prazo para a defesa: 26/10/2021
	
 Cláudia Regina Silva Macêdo - promovida a citação do responsável, conforme delineado adiante:
	Comunicação: Ofício 52735/2021 - Seproc (peça 67) 
Data da Expedição: 27/9/2021
Data da Ciência: 11/10/2021 (peça 68) 
Nome Recebedor: Alex O. Silva
Observação: Ofício enviado para o endereço do responsável, conforme pesquisa na base de dados no sistema da Receita Federal, custodiada pelo TCU (peça 58) .
Fim do prazo para a defesa: 26/10/2021
	
Conforme Despacho de Conclusão das Comunicações Processuais (peça 75) , as providências inerentes às comunicações processuais foram concluídas. 
Transcorrido o prazo regimental, os responsáveis Arte Em Marketing - Projetos e Eventos Ltda - Me e Cláudia Regina Silva Macêdo apresentaram alegações de defesa (peças 61 a 64, 70, 72) .
ANÁLISE DOS PRESSUPOSTOS DE PROCEDIBILIDADE DA IN/TCU 71/2012
Avaliação de Viabilidade do Exercício do Contraditório e Ampla Defesa
Verifica-se que não houve o transcurso de mais de dez anos desde o fato gerador sem que tenha havido a notificação dos responsáveis pela autoridade administrativa federal competente (art. 6º, inciso II, c/c art. 19 da IN/TCU 71/2012, modificada pela IN/TCU 76/2016) , uma vez que o projeto teve vigência até 31/12/2010 e os responsáveis foram notificados ainda em 2019 (peças 29, 32 34 e 35) .
OUTROS PROCESSOS/DÉBITOS NOS SISTEMAS DO TCU COM OS MESMOS RESPONSÁVEIS
Informa-se que foram encontrados processos no Tribunal com os mesmos responsáveis:
	Responsável
	Processo

	Arte Em Marketing - Projetos e Eventos Ltda - Me
	Processo 015.526/2020-8 [TCE, aberto, "TCE instaurada pelo (a) Secretaria Especial de Cultura em razão de Não comprovação da regular aplicação dos recursos repassados pela União, Lei nº 8.313/1991 (Lei federal de Incentivo à Cultura/Rouanet) , que teve por objeto Realizar, de segunda a sábado, todas as semanas, de abril a dezembro/2003 , espetáculos musicais que compreendem samba, bossa nova e músicas regionais de outros estados brasileiros, nas dependências do Restaurante Feitiço Mineiro de Brasília/DF. (nº da TCE no sistema: 3955/2019) "]
Processo 031.322/2020-4 [TCE, aberto, "TCE instaurada pelo (a) Secretaria Especial da Cultura em razão de Não comprovação da regular aplicação dos recursos repassados pela União, Lei nº 8.313/1991 (Lei federal de Incentivo à Cultura/Rouanet) , que teve por objeto O projeto "Sincretismo" pretende montar um espetáculo de dança contemporânea, entendendo como tal a dança, que em sua estrutura utiliza-se de conceitos da pós-modernidade tais como: simultaneidade, pluralidade de linguagens, retratando o homem em relação a sua época e observando os mecanismos de ação/reação diante de elementos externos com os que dividem o espaço. (nº da TCE no sistema: 4029/2019) "]
Processo 001.463/2016-0 [TCE, aberto, "Pronac 10-11729 - "Projeto Sociedade Masculina 2011""]
Processo 017.033/2020-9 [TCE, aberto, "TCE instaurada pelo (a) Secretaria Especial de Cultura em razão de Não comprovação da regular aplicação dos recursos repassados pela União, Lei nº 8.313/1991 (Lei federal de Incentivo à Cultura/Rouanet) , que teve por objeto Apresentar, durante 12 meses, um grande espetáculo teatral, mensal, nas cidades de Brasília, Goiânia, Palmas. (nº da TCE no sistema: 3951/2019) "]
Processo 018.630/2021-9 [CBEX, encerrado, "Cobrança Executiva de multa originária do (s) AC (s) AC-4019-7/2021-2C , referente ao TC Processo 015.525/2020-1"]
Processo 019.277/2021-0 [CBEX, encerrado, "Cobrança Executiva de débito originária do (s) AC (s) AC-4019-7/2021-2C , referente ao TC Processo 015.525/2020-1"]
Processo 015.525/2020-1 [TCE, encerrado, "TCE instaurada pelo (a) Secretaria Especial de Cultura em razão de Não comprovação da regular aplicação dos recursos repassados pela União, Lei nº 8.313/1991 (Lei federal de Incentivo à Cultura/Rouanet) , que teve por objeto O projeto tem como objetivo a publicação de um livro que narrará a história das viagens e do turismo no tempos, desde a antiguidade até os das de hoje. A concepção será em forma de textos, frases, crônicas, poemas e editoriais, devidamente integrados com a arte fotográfica, desenhos, ilustrações, gráficos, mapas, animações, artes visuais, etc. Tiragem: 2.000 exemplares, no formato aberto, 72,0 x 30,5 e formato fechado 29,5 x 30,5 cm, 200 páginas. (nº da TCE no sistema: 3950/2019) "]
Processo 031.321/2020-8 [TCE, aberto, "TCE instaurada pelo (a) Secretaria Especial da Cultura em razão de Não comprovação da regular aplicação dos recursos repassados pela União, Lei nº 8.313/1991 (Lei federal de Incentivo à Cultura/Rouanet) , que teve por objeto Edição de um livro que iria relatar a relação entre a cultura, o cooperativismo e a arte. Como a cultura se transformou no cooperativismo e como o cooperativismo desenvolveu a arte. Este livro seria uma obra de referência, mas também histórica, já que abordaria aspectos históricos da humanidade, os valores, crenças, costumes e tradições. (nº da TCE no sistema: 3983/2019) "]

	Cláudia Regina Silva Macêdo
	Processo 001.463/2016-0 [TCE, aberto, "Pronac 10-11729 - "Projeto Sociedade Masculina 2011""]
Processo 017.033/2020-9 [TCE, aberto, "TCE instaurada pelo (a) Secretaria Especial de Cultura em razão de Não comprovação da regular aplicação dos recursos repassados pela União, Lei nº 8.313/1991 (Lei federal de Incentivo à Cultura/Rouanet) , que teve por objeto Apresentar, durante 12 meses, um grande espetáculo teatral, mensal, nas cidades de Brasília, Goiânia, Palmas. (nº da TCE no sistema: 3951/2019) "]
Processo 019.290/2021-7 [CBEX, encerrado, "Cobrança Executiva de multa originária do (s) AC (s) AC-4019-7/2021-2C , referente ao TC Processo 015.525/2020-1"]
Processo 019.277/2021-0 [CBEX, encerrado, "Cobrança Executiva de débito originária do (s) AC (s) AC-4019-7/2021-2C , referente ao TC Processo 015.525/2020-1"]
Processo 015.525/2020-1 [TCE, encerrado, "TCE instaurada pelo (a) Secretaria Especial de Cultura em razão de Não comprovação da regular aplicação dos recursos repassados pela União, Lei nº 8.313/1991 (Lei federal de Incentivo à Cultura/Rouanet) , que teve por objeto O projeto tem como objetivo a publicação de um livro que narrará a história das viagens e do turismo no tempos, desde a antiguidade até os das de hoje. A concepção será em forma de textos, frases, crônicas, poemas e editoriais, devidamente integrados com a arte fotográfica, desenhos, ilustrações, gráficos, mapas, animações, artes visuais, etc. Tiragem: 2.000 exemplares, no formato aberto, 72,0 x 30,5 e formato fechado 29,5 x 30,5 cm, 200 páginas. (nº da TCE no sistema: 3950/2019) "]
Processo 031.321/2020-8 [TCE, aberto, "TCE instaurada pelo (a) Secretaria Especial da Cultura em razão de Não comprovação da regular aplicação dos recursos repassados pela União, Lei nº 8.313/1991 (Lei federal de Incentivo à Cultura/Rouanet) , que teve por objeto Edição de um livro que iria relatar a relação entre a cultura, o cooperativismo e a arte. Como a cultura se transformou no cooperativismo e como o cooperativismo desenvolveu a arte. Este livro seria uma obra de referência, mas também histórica, já que abordaria aspectos históricos da humanidade, os valores, crenças, costumes e tradições. (nº da TCE no sistema: 3983/2019) "]

A tomada de contas especial está, assim, devidamente constituída e em condição de ser instruída.
EXAME TÉCNICO
Alegações de defesa de Arte Em Marketing - Projetos e Eventos Ltda - Me e Cláudia Regina Silva Macêdo (peças 61-64, 70, 72 e 76) 
Os responsáveis inicialmente apresentam breve síntese dos fatos narrados no processo (peça 61, p. 1-3) e depois trazem diversos argumentos, os quais passo a analisar a seguir.
Argumentos: ausência de dolo e controle tardio
Defendem que não há demonstração "de dolo em lesar os cofres públicos ou irregularidades indiretas para justificar a instauração de um processo de tomadas de contas especial" e que "o controle preventivo exercido foi realizado de maneira tardia, sendo comunicado aos responsáveis somente oito anos após a entrega das contas" (peça 61, p. 5) .
Análise dos argumentos
Quanto à alegação de que não houve dolo por parte dos responsáveis e que por isso não se poderia instaurar a TCE, informa-se que a responsabilidade dos jurisdicionados perante o TCU é de natureza subjetiva, caracterizada mediante a presença de simples culpa stricto sensu, sendo desnecessária a caracterização de conduta dolosa ou má-fé do gestor para que ele seja instado a ressarcir os prejuízos que tenha causado ao erário (Acórdão 4485/2020-TCU-Primeira Câmara | Relator: BENJAMIN ZYMLER; Acórdão 827/2019-TCU-Segunda Câmara- | Relatora: ANA ARRAES) .
Sobre a alegação de que o controle foi realizado de maneira tardia, já que somente foram notificados oito anos após a entrega das contas, informa-se que não há prazo legal estabelecido para o exercício do controle sobre os recursos público. E, que, embora o art. 6º, inciso II, c/c art. 19 da IN/TCU 71/2012, modificada pela IN/TCU 76/2016, preveja que a notificação dos responsáveis pela autoridade administrativa federal deve ocorrer em um prazo de dez anos, esse prazo, apesar de admitido em tese, precisa ser avaliado em confronto com os elementos disponíveis em cada caso, com o objetivo de verificar se houve, de fato, prejuízo ao pleno exercício do contraditório e da ampla defesa. Esse é o entendimento firmado nos Acórdão 2511/2015-TCU-Plenário, rel. ANDRÉ DE CARVALHO; 2.630/2015-TCU-2a Câmara, rel. AUGUSTO NARDES; 3.535/2015-TCU-2a Câmara, rel. AUGUSTO NARDES; 9.570/2015-TCU-2a Câmara, rel. AUGUSTO NARDES; 444/2016-TCU-2a Câmara, rel. AUGUSTO NARDES; 2.024/2016-TCU-2a Câmara, rel. ANA ARRAES; 2.917/2018- TCU-Plenário, rel. BENJAMIN ZYMLER e 2.291/2019-TCU-2ª Câmara, rel. ANDRÉ DE CARVALHO, dentre outros
Pelo exposto, não se acolhem os argumentos apresentados.
Argumento: requisição de documentos diversos dos previstos
Dizem que "após a finalização do projeto houve a prestação de contas em 01/07/2011 ao extinto Ministério da Cultura, sendo exigido oito anos após (24/10/2019) a inclusão de novos documentos, quais sejam: a inclusão de fotos, vídeos ou outro meio probatório aptos a demonstrar a concretização do projeto, conforme foi concebido e apresentado ao poder público" e que "o caso somente foi submetido a este Egrégio Tribunal por ausência destas informações, sendo esta a única irregularidade apontada para impedir a aprovação das contas" (peça 70, p. 1-3) .
Defendem que "apesar do longo transcurso temporal entre as apresentações realizadas e a exigência de se acostar novas provas, os responsáveis não mediram esforços para juntá-las e trouxe[ram] aos autos todas as informações que estavam ao seu alcance, em 20/09/2021" e requerem que "analise o inteiro teor dos argumentos trazidos em defesa prévia e juntamente os documentos acostados, de modo a demonstrar a regularidade e uso racional do mecenato e assim se promova o arquivamento desta Tomada de Contas Especial" ou que "caso se entenda de modo diverso, que se restabeleça o prazo para se apresentar defesa" (peça 70, p. 2) .
Dizem que o MinC requisitou documentos diversos dos previstos já que "tanto a Lei nº 8.313/91, quanto a Instrução Normativa 2/2019 não condiciona a análise da prestação de contas a inclusão de fotos ou vídeos aos autos, como solicitado pelos servidores do Ministério da Cidadania. Ao se exigir documentos diversos daqueles que a legislação prevê, conclui-se que o órgão administrativo extrapolou o seu poder discricionário e de polícia, não se ateve a realidade que lhe foi submetida" (peça 61, p. 4) .
Análise do argumento
De fato, o órgão repassador concluiu pelo descumprimento do objeto por não terem sido enviados na prestação de contas documentos que pudessem comprovar que o objeto foi executado, constando apenas extratos bancários e notas fiscais, conforme relatado no Parecer de Avaliação do Objeto emitido pela Secretaria de Fomento e Incentivo à Cultura - SEFIC (peça 24) . 
Importante mencionar que após ser apresentada a prestação de contas (peças 12 a 21) e antes da instauração da TCE, o MinC requisitou que fossem enviados documentos que comprovassem a execução física do objeto, como "registros fotográficos, vídeos, materiais de divulgação e clippings de imprensa referentes ao projeto em epígrafe. Os documentos devem conter informações como data, horário, local das apresentações e valores dos ingressos" (peças 22 e 23) , mas os responsáveis não se manifestaram e permaneceram inertes.
Cabe ao beneficiário de recursos federais não só prestar contas, mas comprovar a boa e regular aplicação dos valores que lhes foram confiados, sob pena de ser responsabilizado pela sua devolução aos cofres concedentes. Essa comprovação inclui a apresentação de documentos e materiais apresentados que comprovem a execução dos objetivos pactuados, o que não foi feito no caso em tela. 
Nesse sentido, cabe ressaltar que é pacífica a jurisprudência deste Tribunal no sentido de que compete ao gestor o ônus de provar a aplicação regular dos recursos que lhe foram confiados (Acórdãos 974/2018-Plenário, rel. BRUNO DANTAS, 511/2018-Plenário, rel. AROLDO CEDRAZ, 3875/2018-1ª Câmara, rel. VITAL DO RÊGO, 1983/2018-1ª Câmara, rel. BRUNO DANTAS, 1294/2018-1ª Câmara, rel. BRUNO DANTAS, 3200/2018-2ª Câmara, rel. AROLDO CEDRAZ, 2512/2018-2ª Câmara, rel. AROLDO CEDRAZ, 2384/2018-2ª Câmara, rel. JOSÉ MÚCIO MONTEIRO, 2014/2018-2ª Câmara, rel. AROLDO CEDRAZ, 901/2018-2ª Câmara, rel. JOSÉ MÚCIO MONTEIRO) .
Pelo exposto, não se acolhe o argumento apresentado, já que é sua responsabilidade comprovar que executou o objeto para cuja execução recebeu recursos públicos federais, gerando os benefícios esperados, razão pela qual o órgão repassador tinha competência para demandar a apresentação dos documentos supramencionados.
Cumpre dizer que os responsáveis citam a Instrução Normativa 2/2019 em suas alegações de defesa, dizendo que esta não prevê a apresentação dos documentos requisitados. No entanto, como o projeto foi autorizado pela Portaria n° 0650/06, de 20/12/2006, o normativo mencionado sequer estava vigente à época do projeto.
E, ainda que estivesse vigente, o art. 48 da Instrução Normativa 2/2019 prevê a apresentação de comprovantes da realização do objeto proposto, acompanhada das evidências de sua efetiva realização e de comprovantes dos produtos e serviços por meio de exemplar de produto, apresentação de fotos, listas de presença, arquivos digitais, registro audiovisual, entre outros compatíveis com a natureza dos produtos, entre outros documentos.
Argumento: documentos que evidenciam a execução do objeto
Anexam diversos clippings de reportagens e borderôs de espetáculos (peças 62, 63 e 64) e dizem que "para demonstrar a veracidade e o uso racional dos valores de mecenato acosta-se aos autos documentos contendo fotos e recortes de divulgação das apresentações realizadas pelo projeto cultural" (peça 61, p. 5) .		
Análise do argumento
Após análise dos documentos apresentados, verifica-se que foram enviados borderôs e reportagens relativos às seguintes apresentações:
	
	Espetáculo (s) 
	Coreógrafo (s) 
	Data
	Local
	Valor dos ingressos
	Evidências

	1
	Entre o Corpo e o Azul
	Henrique Rodovalho
	23/03/2007
	Teatro Sérgio Cardoso
	R$ 10,00 e R$ 20,00
	peça 63, p. 1-14

	2
	Entre o Corpo e o Azul
	Henrique Rodovalho
	24/03/2007
	Teatro Sérgio Cardoso
	R$ 10,00 e R$ 20,00
	peça 63, p. 1-14

	3
	Muito pelo Contrário
	Jorge Garcia
	02/05/2007
	Teatro Municipal de São Paulo
	R$ 10,00 a R$ 30,00 (disponível meia entrada) 
	Peça 64

	4
	Muito pelo Contrário
	Jorge Garcia
	03/05/2007
	Teatro Municipal de São Paulo
	R$ 10,00 a R$ 30,00 (disponível meia entrada) 
	Peça 64

	5
	Entre o Corpo e o Azul e Palpable
	Henrique Rodovalho e Adonis Fonidiakis
	05/06/2007
	Teatro Alfa
	R$ 30,00 a R$ 60,00 (disponível meia entrada) 
	Peça 62, p. 1-20

	6
	Entre o Corpo e o Azul e Palpable
	Henrique Rodovalho e Adonis Fonidiakis
	06/06/2007
	Teatro Alfa
	R$ 30,00 a R$ 60,00 (disponível meia entrada) 
	Peça 62, p. 1-20

	7
	Entre o Corpo e o Azul
	Henrique Rodovalho
	28/08/2007
	Evento Iguatemi Filme Fashion
	Gratuitos
	peça 63, p. 25-29

	8
	Entre o Corpo e o Azul
	Henrique Rodovalho
	24/11/2007
	Sesc Campinas
	R$ 5,00 a R$ 20,00
	peça 63, p. 30

	9
	Muito pelo Contrário e Palpable
	Jorge Garcia e Adonis Fonidiakis
	27/08/2007
	Teatro Alfa
	Evento fechado
	peça 62. p. 21-25

O projeto tinha como objetivo a montagem e apresentação de três espetáculos com a "Cia Sociedade Masculina", criados pelos coreógrafos Henrique Rodovalho, Jorge Garcia e Adonis Foniadkis, para a realização de temporada de três apresentações de cada espetáculo no Teatro Municipal de São Paulo e Teatro Alfa durante do 1º semestre de 2007, totalizando nove apresentações.
As apresentações do projeto deveriam ser realizadas no Teatro Municipal de São Paulo e no Teatro Alfa para um público estimado de 6.000 pessoas. Ocorreria a distribuição gratuita de 30% dos ingressos e a comercialização de 70% (sendo 35% a preço promocional de R$ 10,00 e 35% a preço normal de R$ 20,00) , conforme plano de distribuição do produto cultural (peça 1, p. 9) .
Ainda no âmbito do projeto, ocorreria uma apresentação em praça pública na cidade de Orlândia/SP, que foi incluída no plano de trabalho após solicitação do proponente (peça 7) , aprovada pelo órgão repassador (peças 8 e 9) .
Como se nota da tabela acima, foram apresentados borderôs e reportagens relativos a um total de nove apresentações da "Cia Sociedade Masculina" dos seguintes espetáculos: Entre o Corpo e o Azul (de Henrique Rodovalho) ; Palpable (de Adonis Fonidiakis) e; Muito pelo Contrário (de Jorge Garcia) .
Todavia, foram encontradas inconsistências nas informações apresentadas que impedem aceitar os documentos como evidência da execução do projeto, que passo a expor separadamente por item da tabela.
Itens 1 e 2 da tabela
O projeto foi autorizado pela Portaria n° 0650/06, de 20/12/2006, publicada em 21/12/2006. No entanto, a primeira captação somente ocorreu em abril de 2007, conforme recibos de mecenato (peça 12) . E, segundo a relação de pagamentos (peça 16) , os pagamentos apenas começaram a ser realizados em maio de 2007.
Diante destas informações, não é possível estabelecer nexo de causalidade entre as apresentações listadas nos itens "1" e "2" da tabela e os recursos do projeto, tendo em vista que elas ocorreram em março de 2007, quando ainda não havia sequer sido feita a captação de qualquer recurso para a execução do objeto.
Itens 3 e 4 da tabela
No que diz respeito aos itens 3 e 4 da tabela, relativos à apresentação do espetáculo "Muito pelo Contrário" de Jorge Garcia no Teatro Municipal de São Paulo em 2 e 3/5/2007, encontram-se na internet diversas notícias corroborando a existência da apresentação e os valores comercializados (https://www1.folha.uol.com.br/guia/co2704200702.shtml) .
Conforme reportagens, os ingressos variavam entre R$ 10,00 a R$ 30,00. Como não foram apresentados os relatórios de vendas, não é possível identificar se houve o atendimento aos valores pactuados com o MinC (R$ 10,00 valor promocional e R$ 20,00 valor normal) .
Ainda, não foi comprovada a distribuição gratuita de ingressos para as apresentações, conforme previsto no plano de distribuição.
Itens 5 e 6 da tabela
Os itens 5 e 6 da tabela dizem respeitos à apresentação dos espetáculos "Entre o Corpo e o Azul" e "Palpable" de Henrique Rodovalho e Adonis Fonidiakis, respectivamente, no Teatro Alfa em  5 e 6/6/2007, sendo também possível encontrar informações de que os espetáculos foram realizados (https://www1.folha.uol.com.br/fsp/acontece/ac0506200702.htm) .
No entanto, verifica-se que o valor de comercialização dos ingressos está em desacordo com o previsto no plano de distribuição. Isso porque os valores dos ingressos variaram de R$ 30,00 a R$ 60,00 (peça 62, p. 1-20) , enquanto o MinC autorizou a comercialização a preço promocional de R$ 10,00 e a preço normal de R$ 20,00.
Também não foi comprovada a distribuição gratuita de parte dos ingressos das apresentações, conforme previsto no plano de distribuição.
Itens 7 e 8 da tabela
O item 7 da tabela trata da apresentação do espetáculo "Entre o Corpo e o Azul", de Henrique Rodovalho, que foi realizado no dia 28/8/2007 durante o evento Iguatemi Filme Fashion, de forma gratuita. Já o item 8 diz respeito à apresentação do mesmo espetáculo, realizada no Sesc Campinas em 24/11/2007. 
Como essas duas apresentações foram realizadas em locais distintos dos previstos na proposta cultural (peça 1) , não se consegue afirmar que foram realizadas com recursos do projeto. Como as notas fiscais (peça 21) não discriminam os locais de realização dos serviços, não se encontram nos autos elementos capazes de estabelecer a conexão entre os recursos captados e estas apresentações.
Item 9 da tabela
Por fim, tem-se a apresentação dos espetáculos "Entre o Corpo e o Azul" e "Palpable", realizada no Teatro Alfa em 27/8/2007, (item 9 da tabela) . Conforme convite constante dos autos (peça 62, p. 22) , este foi um evento fechado para convidados, não sendo assim é possível enquadrá-lo nas condições previstas para o projeto, por ter se tratado de evento realizado em circuito fechado.
Diante de todo o exposto, não se aceitam os documentos como evidência da execução do objeto previsto no projeto, rejeitando o argumento apresentado.
Argumento: ausência de enquadramento na Instrução Normativa TCU 71/2012
Argumentam que o caso não se enquadra na definição de aplicação de tomada de contas especial estabelecida na Instrução Normativa TCU 71/2012, pois os recursos foram usados no projeto: "o caso em comento não se adequa ao que foi previsto tanto na definição da tomada de contas, quanto na omissão decorrente do dever de se prestar contas por quem recebe contrato de repasse decorrente de mecenato, pois houve a demonstração do uso regular e efetivo dos recursos públicos recebidos, consequentemente foram empregados no Projeto Pronac 066348" (peça 61, p. 4) .
Falam que "não há que se falar em omissão, desvio ou inexecução do projeto, pois as contas são suficientes para se concluir pelo correto uso dos valores e caso houvesse qualquer irregularidade, poderia ser facilmente diagnosticada através das movimentações financeiras realizadas pelo projeto" e que "não foi apontado por quem analisou qual o fato danoso apto a se justificar ou robustecer a ocorrência de fato danoso à Administração Pública, atos de improbidade ou de locupletamento" (peça 61, p. 4) .
Análise do argumento
O art. 3º na Instrução Normativa TCU 71/2012 prevê que "diante da omissão no dever de prestar contas, da não comprovação da aplicação de recursos repassados pela União mediante convênio, contrato de repasse, ou instrumento congênere (...) a autoridade competente deve imediatamente, antes da instauração da tomada de contas especial, adotar medidas administrativas para caracterização ou elisão do dano, observados os princípios norteadores dos processos administrativos" (grifo nosso) .
Não se acolhe o argumento proposto, já que, como se vê nas análises acima, os responsáveis não lograram êxito em comprovar a aplicação dos recursos repassados pela União, enquadrando-se assim em uma das hipóteses previstas no art. 3º da IN TCU 71/2012.
Pelo exposto, propõe-se rejeitar as alegações de defesa apresentadas por Arte Em Marketing - Projetos e Eventos Ltda - Me e Cláudia Regina Silva Macêdo, devendo as contas serem julgadas irregulares, condenando-os solidariamente ao débito apurado.
Prescrição da Pretensão Punitiva
Vale ressaltar que a pretensão punitiva do TCU, conforme Acórdão 1441/2016-TCU-Plenário, Relator Benjamin Zymler, que uniformizou a jurisprudência acerca dessa questão, subordina-se ao prazo geral de prescrição indicado no art. 205 do Código Civil, que é de dez anos, contado da data de ocorrência da irregularidade sancionada, nos termos do art. 189 do Código Civil, sendo este prazo interrompido pelo ato que ordenar a citação, a audiência ou a oitiva dos responsáveis.
No caso em exame, ocorreu a prescrição, uma vez que o prazo para apresentador documentos que evidenciassem a regularidade do projeto venceu em 17/7/2011 e o ato de ordenação da citação ocorreu em 13/9/2021.
CONCLUSÃO
Em face da análise promovida na seção "Exame Técnico", verifica-se que os responsáveis Arte Em Marketing - Projetos e Eventos Ltda - Me e Cláudia Regina Silva Macêdo não lograram comprovar a boa e regular aplicação dos recursos. Ademais, inexistem nos autos elementos que demonstrem a boa-fé dos responsáveis ou a ocorrência de outras excludentes de culpabilidade.
Verifica-se também que houve a prescrição da pretensão punitiva, conforme análise já realizada.
Tendo em vista que não constam dos autos elementos que permitam reconhecer a boa-fé dos responsáveis, sugere-se que as suas contas sejam julgadas irregulares, nos termos do art. 202, § 6º, do Regimento Interno do TCU, com a imputação do débito atualizado monetariamente e acrescido de juros de mora, nos termos do art. 202, § 1º do Regimento Interno do TCU, descontado o valor eventualmente recolhido.
Por fim, como não houve elementos que pudessem modificar o entendimento acerca das irregularidades em apuração, mantém-se a matriz de responsabilização presente na peça 52.
PROPOSTA DE ENCAMINHAMENTO
Diante do exposto, submetemos os autos à consideração superior, propondo ao Tribunal:
rejeitar as alegações de defesa apresentadas por Arte Em Marketing - Projetos e Eventos Ltda - Me (CNPJ: 02.437.404/0001-72) e Cláudia Regina Silva Macêdo (CPF: XXX.078.601-XX) ;
julgar irregulares, nos termos dos arts. 1º, inciso I, 16, inciso III, alíneas b e c, da Lei 8.443/1992, c/c os arts. 19 e 23, inciso III, da mesma Lei, as contas dos responsáveis Arte Em Marketing - Projetos e Eventos Ltda - Me (CNPJ: 02.437.404/0001-72) e Cláudia Regina Silva Macêdo (CPF: XXX.078.601-XX) , condenando-os solidariamente ao pagamento das importâncias a seguir especificadas, atualizadas monetariamente e acrescidas dos juros de mora, calculadas a partir das datas discriminadas até a data da efetiva quitação do débito, fixando-lhes o prazo de quinze dias, para que comprovem, perante o Tribunal, o recolhimento das referidas quantias aos cofres do Fundo Nacional de Cultura, nos termos do art. 23, inciso III, alínea "a", da citada lei, c/c o art. 214, inciso III, alínea "a", do Regimento Interno do TCU. 
Débitos relacionados ao responsável Arte Em Marketing - Projetos e Eventos Ltda - Me (CNPJ: 02.437.404/0001-72) em solidariedade com Cláudia Regina Silva Macêdo (CPF: XXX.078.601-XX) :
	Data de ocorrência
	Valor histórico (R$) 

	30/4/2007
	46.420,00

	7/5/2007
	15.000,00

	11/5/2007
	46.440,00

	24/5/2007
	106.000,00

	5/6/2007
	19.800,00

	22/6/2007
	50.000,00

	25/6/2007
	23.190,00

	28/9/2007
	70.000,00

	11/10/2007
	34.815,00

	9/11/2007
	120.000,00

Valor atualizado do débito (com juros) em 22/3/2022: R$ 1.845.881,56.
autorizar, desde logo, a cobrança judicial das dívidas, caso não atendidas as notificações, na forma do disposto no art. 28, inciso II, da Lei 8.443/1992;
autorizar também, desde logo, se requerido, com fundamento no art. 26, da Lei 8.443, de 1992, c/c o art. 217, §1º do Regimento Interno do TCU, o parcelamento da (s) dívida (s) em até 36 parcelas, incidindo, sobre cada parcela, corrigida monetariamente, os correspondentes acréscimos legais, fixando-lhe o prazo de quinze dias, a contar do recebimento da notificação, para comprovar, perante o Tribunal, o recolhimento da primeira parcela, e de trinta dias, a contar da parcela anterior, para comprovar os recolhimentos das demais parcelas, devendo incidir, sobre cada valor mensal, atualizado monetariamente, os juros de mora devidos, no caso do débito, na forma prevista na legislação em vigor, alertando os responsáveis de que a falta de comprovação do recolhimento de qualquer parcela importará o vencimento antecipado do saldo devedor, nos termos do § 2º do art. 217 do Regimento Interno deste Tribunal; 
enviar cópia do Acórdão a ser prolatado à Procuradoria da República no Estado de DF, nos termos do § 3º do art. 16 da Lei 8.443/1992, c/c o § 7º do art. 209 do Regimento Interno do TCU, para adoção das medidas cabíveis; e
enviar cópia do Acórdão que vier a ser proferido ao Secretaria Especial da Cultura e aos responsáveis, para ciência;
informar à Procuradoria da República no Estado de DF, ao Secretaria Especial da Cultura e aos responsáveis que a presente deliberação, acompanhada do Relatório e do Voto que a fundamenta, está disponível para a consulta no endereço www.tcu.gov.br/acordaos, além de esclarecer que, caso requerido, o TCU poderá fornecer sem custos as correspondentes cópias, de forma impressa; e
informar à Procuradoria da República no Estado de DF que, nos termos do parágrafo único do art. 62 da Resolução TCU 259/2014, os procuradores e membros do Ministério Público credenciados nesta Corte podem acessar os presentes autos de forma eletrônica e automática, ressalvados apenas os casos de eventuais peças classificadas como sigilosas, as quais requerem solicitação formal."

Israel Marcos de Sousa Santana (46411/OAB-DF).

Subprocurador-Geral Lucas Rocha Furtado.

TOMADA DE CONTAS ESPECIAL. SECRETARIA ESPECIAL DA CULTURA. NÃO COMPROVAÇÃO DA REGULAR APLICAÇÃO DOS RECURSOS. CITAÇÃO. RECONHECIMENTO, DE OFÍCIO, DA PRESCRIÇÃO DAS PRETENSÕES PUNITIVA E DE RESSARCIMENTO DO TCU. CIÊNCIA. ARQUIVAMENTO.

TOMADA DE CONTAS ESPECIAL (TCE)

Secretaria de Controle Externo de Tomada de Contas Especial (SecexTCE).

Trata-se de tomada de contas especial instaurada pela Secretaria Especial da Cultura em desfavor da Arte em Marketing - Projetos e Eventos Ltda. e de Cláudia Regina Silva Macêdo, como dirigente da entidade, em razão da omissão no dever de prestar contas dos recursos captados por meio do Pronac 066348, destinado à realização do evento "Sociedade Masculina 2006".
A Portaria 0650/06 do Ministério da Cultura autorizou a captação de recursos no valor histórico de R$ 569.990,00, durante o período de 21/12/2006 a 31/12/2010, com o prazo para execução do objeto entre 6/7/2007 e 31/12/2010, recaindo o prazo para prestação de contas em 17/7/2011.
Na fase interna, o tomador de contas especial concluiu pelo dano ao Erário sob o valor captado de R$ 531.665,00, em face da insuficiência da documentação apresentada a título de prestação de contas, imputando a responsabilidade pelo débito à Arte em Marketing - Projetos e Eventos Ltda. e à Cláudia Regina Silva Macêdo (peça 44) .
No âmbito deste Tribunal, a Secex-TCE realizou a citação dos responsáveis supracitados com base na não comprovação da boa e regular aplicação dos recursos federais, uma vez ausentes os documentos capazes de comprovar a execução do objeto pactuado e o alcance dos objetivos propostos (peça 53) .
Em conjunto, os responsáveis apresentaram a sua defesa no sentido do efetivo emprego dos recursos públicos recebidos no projeto cultural objeto do Pronac 066348, cuja prestação de contas não exigia a apresentação de fotos ou vídeos do evento, apesar de parte desse material ter sido juntado aos presentes autos (peças 61 a 65) .
Adicionalmente, os responsáveis defendem a inexistência de conduta dolosa ou da prática de ato de improbidade administrativa na gestão dos recursos públicos.
A Secex-TCE, com a concordância do Ministério Público de Contas, propôs condená-los, solidariamente, ao pagamento do débito no valor de R$ 531.665,00, sem prejuízo de reconhecer a incidência da prescrição da pretensão punitiva com base no prazo decenal.
Feito breve resumo dos fatos, decido.
Reconheço, de ofício, a incidência da prescrição das pretensões punitiva e de ressarcimento, conforme as balizas fixadas pela Lei 9.873/1999 e na Resolução-TCU 344/2022, diante do transcurso de prazo superior a cinco anos entre o termo inicial e a primeira causa interruptiva da prescrição.
De acordo com o disposto nos artigos 4º, II, e 5º, I, da Resolução-TCU 344/2022, adota-se, como termo inicial para a contagem do prazo, a data de prestação de contas, em 1º/7/2011, e, como causa interruptiva, no caso, a primeira notificação dos responsáveis promovida pelo Ministério da Cultura, em 24/10/2019 (peça 22) .
Adicionalmente, não resta evidenciado, no procedimento administrativo do Ministério da Cultura, que tenham sido praticados atos de apuração dos fatos entre as referidas datas, tendentes a interromper a prescrição, nos termos do art. 5º, II, da Resolução-TCU 344/2022.
Portanto, reconheço a prescrição das pretensões punitiva e de ressarcimento do TCU em favor da Arte em Marketing - Projetos e Eventos Ltda. e de Cláudia Regina Silva Macêdo, deixando de condená-los ao pagamento do débito.
Ante o exposto, voto por que o Tribunal adote o Acórdão que ora submeto à apreciação deste Colegiado
TCU, Sala das Sessões, em 6 de dezembro de 2022. 
WALTON ALENCAR RODRIGUES 
Relator